【裁判字號】    90,訴,2357
【裁判日期】    920430
【裁判案由】    貪污治罪條例
【裁判全文】
臺灣臺中地方法院刑事判決                          九十年度訴字第二三五七號
    公  訴  人  臺灣臺中地方法院檢察署檢察官
    被      告  丙○○
    選任辯護人  張柏山律師
                黃興木律師
右列被告因貪污治罪條例案件，經檢察官提起公訴（九十年度偵字第一四０七七號）
，本院判決如左：
    主  文
丙○○無罪。
    理  由
一、公訴意旨略以：丙○○係臺中縣東勢鎮公所主任秘書，受東勢鎮長庚○○之授權
    ，負責該公所相關公共工程指定限制性招標參標廠商名單、核定工程底價及主持
    工程招標開標會議，係依據法令從事公務之人員。乙○○（現任臺中縣東勢鎮鎮
    民代表）、癸○○、壬○○及戊○○等四人（均另案審理中），分別係來鉅有限
    公司、軒晟水電工程行、健安水電工程行及一立水電行等水電工程廠商之負責人
    或實際負責人，該等工程行均係從事水電工程之設計及施作等業務。緣於民國（
    下同）八十八年十二月起迄八十九年三月止，臺中縣東勢鎮公所辦理「東勢鎮東
    勢高工籃球場裝設夜間照明設備工程」（下稱「甲工程」）、「東勢鎮林管處組
    合屋出入道照明工程」（下稱「乙工程」）、「東勢鎮下城里新盛里簡易自來水
    修繕工程一０四０、一０四一」（下稱「丙工程」）等三件工程招標時，來鉅有
    限公司之負責人丙○○利用上揭發包水電公共工程之機會，為圖自己與他人不法
    利益，竟基於與乙○○、癸○○、壬○○及戊○○等人共同圍標上開三件工程之
    概括犯意，由丙○○逕將上開三件工程以如附表一所示之方式，分別指定由來鉅
    有限公司、軒晟水電工程行、健安水電工程行及一立水電行等廠商參與比價，致
    使前開三件工程均由乙○○之來鉅有限公司以如附表一得標價格欄所示之離底價
    甚低之價格得標並進而實際承作。乙○○為感謝丙○○促成其上揭工程之圍標及
    寄望未來有機會再度承攬東勢鎮公所招標之其他水電公共工程，於施作前開工程
    並領取工程款後，先後於八十九年四月二十七日及八十九年六月二十六日（起訴
    書誤為二十七日），自來鉅有限公司於彰化商業銀行東勢分行（下稱彰化商銀東
    勢分行）帳戶內提領新台幣（下同）三十萬元及七萬元現金，並於當日在臺中縣
    東勢鎮公所主任秘書室內，將上揭現金交付與丙○○收執，以做為工程回扣，因
    認被告丙○○涉犯有貪污治罪條例第四條第一項第三款之經辦公用工程，收取回
    扣之罪嫌等語。
二、按犯罪事實應依證據認定之，無證據不得推定其犯罪事實；又不能證明被告犯罪
    者，應諭知無罪之判決，刑事訴訟法第一百五十四條、第三百零一條第一項分別
    定有明文。又犯罪事實應依證據認定之，所謂證據，須適於為被告犯罪事實之證
    明者，始得採為斷罪資料；如未能發現相當證據，或證據不足以證明，自不能以
    推測或擬制之方法，以為裁判基礎，最高法院五十三年台上字第二七五０號及四
    十年台上字第八六號著有判例可資參照。再認定犯罪事實所憑之證據，雖不以直
    接證據為限，間接證據亦包括在內；然而無論直接或間接證據，其為訴訟上之證
    明，須於通常一般之人均不致有所懷疑，而得確信其為真實之程度者，始得據為
    有罪之認定，倘其證明尚未達到此一程度，而有合理之懷疑存在時，本諸罪疑為
    輕之證據法則，自不得遽為被告不利之認定，最高法院七十六年台上字第四九八
    六號判例亦同此旨。次按貪污治罪條例第四條第一項第三款所規定，經辦公用工
    程收取回扣罪之所謂回扣，係指公務員意圖不法之所有，將應付給之工程價款中
    ，與對方約定，提取一定比率或扣取其中一部份，據為不法之所有而言，最高法
    院八十八年度台上字第一八六二號著有判決可資參照。經查：
  (一)公訴意旨認本件被告丙○○涉犯有貪污治罪條例第四條第一項第三款之經辦公用
    工程，收取回扣之罪嫌，無非係以該情有下列事證足資佐憑：
  1.前情業据証人辛○○、甲○○、己○○、壬○○、癸○○、戊○○、乙○○、丁○○等人於調查、偵訊中証述明確；
  2.復有以下書證：
    東勢鎮公所發包工程一覽表乙份；
    東勢鎮公所辦理「東勢鎮林管處組合屋出入道照明工程」、「東勢鎮東勢高工
      籃球場裝設夜間照明設備工程」及「東勢鎮下城里與新盛里簡易自來水修繕工
      程」招標簽呈、通知比價函文及各該工程開標記錄表影本各乙份；
    來鉅有限公司、健安水電工程行、一立水電行、軒晟水電行之東勢鎮公所工程
      投標資格審查表影本（前二者各二份、後二者各一份）；
    「東勢鎮東勢高工籃球場裝設夜間照明設備工程」參標廠商軒晟水電工程行退
      還押標金申請單影本及「東勢鎮下城里與新盛里簡易自來水修繕工程」參標廠
      商一立水電行、健安水電工程行之退還押標金申請單影本各乙份（均由乙○○
      具名領回）；
    來鉅有限公司向彰化商業銀行東勢分行洽購支票號碼KB0000000、KB0000000之
      支票申請書及支票影本各乙份；
    「新社鄉公所工程弊案」扣押物編號：捌之８：軒晟水電工程行營業等資料影
      本乙份；
    「新社鄉公所工程弊案」扣押物編號：捌之１５：「東勢鎮東勢高工籃球場裝
      設夜間照明設備工程估價明細表」影本十八張；
    扣押物編號：捌之１６：「東勢鎮林管處組合屋出入道照明工程工程估價單」
      影本三十二張；
    「新社鄉公所工程弊案」扣押物編號：捌之７：「健安水電工程行營業等資料
      影本」乙冊；
    「新社鄉公所工程弊案」扣押物編號：捌之１０：「資格登記證明書」影本乙
      份；
    「新社鄉公所工程弊案」扣押物編號：捌之１８：「收支登記簿」影本乙冊；
    來鉅有限公司彰化商銀東勢分行帳戶影本資料乙份；
    「東勢鎮林管處組合屋出入道照明工程」初驗報告表影本乙份；
    東勢鎮公所辦理審查營繕工程（水電工程行）廠商合格名單影本乙份。
  3.由乙○○之妻丁○○保管之收支登記簿第五十一及五十三頁影本及來鉅有限公司
    彰化商銀東勢分行帳戶存摺影本各一份；
  4.再被告丙○○接受測謊，就「其未收受乙○○回扣」之詢問回答，呈情緒波動反
    應，研判有說謊，此有法務部調查局（９０）陸（三）字第九０一七六三三二號
    鑑定通知書一紙在卷足憑。
  (二)訊據被告丙○○固坦承系爭三件工程乃其通知如附表所示之廠商分別參與比價，
    惟堅決否認有何公訴人所指之前揭犯行，辯稱：該等廠商名單是其依據公所內之
    合格廠商名單抽籤選出，並未事先與證人乙○○共謀，亦未收受證人乙○○之回
    扣，其選任辯護人則分別為其辯稱：
  Ａ選任辯護人黃興木律師為被告辯護部分：
  1.本件三項工程均屬於九二一災後重建工程，均依法採限制性招標，由被告依東勢
    鎮公所所審定之營造、土木、水電、設計等類別合格廠商名單製作廠商籤後，自
    行抽籤，圈選三家廠商參標，並批示於承辦人之簽呈，再由承辦人將標單發文通
    知被告指定之三家廠商參與比價，均係依法定程序所為之合法行為。且東勢鎮公
    所為九二一震災之重建工程有三百多件之多，由證人乙○○所經營之來鉅有公司
    承攬施工者，僅本案之三件工程而已，顯見被告確無圖利證人乙○○之問題。
  2.被告為參與資格標之審查，只主持價格標之開標會議，並無圖利廠商之機會：
    查被告於受調查時即供明本件完全係依限制性招標之開標作業流程辦理，此核
      與建設課承辦人子○○所述過程相符。
    又被告未參與廠商資格標語價格標之審查，致無從知悉證人乙○○去向其他二
      家廠商收取標單填寫後交付承辦人，而圍標本件三項工程之情事，據承辦人子
      ○○亦敘明「‧‧‧當時審查時我並沒注意筆跡，僅著重證件，有無符合、齊
      全，如發現相同，依規定當場退還不受理。」、「投標廠商圍標之事，我確實
      不知情。」等語，準此，承辦人就已不知情圍標之事，被告又哪可能知情呢？
  3.被告未過問未得標廠商之押標金支票退還事宜，據工程協辦人己○○陳稱：「‧
    ‧‧開標會議後我即依照子○○之指示，將甲工程未得標之軒晟水電行押標金支
    票及丙工程中未得標之一粒水電行、健安水電行押標金支票，全部交給乙○○本
    人，並由乙○○在退還押標金申請單上簽名具領‧‧‧乙○○在領取退還押標金
    支票後，我將前述工程之退還押標金申請單附卷送交承辦人子○○，並口頭報告
    已將相關廠商押標金退完，子○○並無異議即收下工程卷宗。」等情，且據證人
    乙○○供述「該等陪標廠商之押標金，均由我開標後至公所向己○○領回，我於
    八十八年十二月十六日甲工程開標後，至公所欲向己○○領回軒晟及健安等二家
    未得標廠商押標金支票時，渠原本表示我並非上述二家廠商人員，不同意由我領
    取，我即表示願以簽名方式具領，若有問題可於事後找我解決，己○○始同意由
    我代領，丙工程開標後，我要領回一立、健安水電行押標金支票時，己○○即未
    再過問，同意我以簽名具領。」等情，顯徵被告亦無從由乙○○代領未得標廠商
    標金支票而知情乙○○有圍標情事，至為灼然。
  4.又乙○○意圖圍標亦有防範承辦人知情之動作，諸如甲工程與乙工程之押標金支
    票，均故意簽發跳號（即號碼不連續）之支票是也。乙○○亦不諱言「因押標金
    連號會有圍標之嫌，而遭發包單位（指東勢鎮公所）廢標，故丁○○（即乙○○
    之妻）於購買押標金時要求東勢農會或華南銀行東勢分行跳開押標金號碼」等語
    ，又被告既非承辦人員而不參與價格標之審查，當無發現來鉅有限公司就本件三
    項工程之估價明細表會與底價相符之可能。
  5.證人乙○○所言致送回扣金三十七萬元之情節，有諸多如下矛盾而不足為採：
    乙○○於受調查時或偵訊時供稱「我係自行估算要支付百分之十四左右之回扣
      款，並未事先與東勢鎮公所公務人員洽談。」、「我大概計算，是我自己估算
      出來的。」云云，卻又另稱「上開三件工程獲利約在一成至一成五左右」云云
      。本件三項工程總工程款為二百七十六萬五千元，若以百分之十四付回扣款，
      即應付三十八萬七千一百元，與其所付乃三十七萬元不符。若以丙工程款未付
      回扣，而於八十九年四月二十五日領取以工程款一百七十五萬元，當日提領現
      金三十萬元支付回扣款，其百分比應是百分之十七；與其所謂百分之十四回扣
      又相差甚大，而於八十九年六月五日領取甲工程款五十萬元，於同月二十三日
      現提七萬元，是適好百分之十四，且乙○○既稱三件工程之獲利僅有一成至一
      成五間，卻已付了百分之十四以上之回扣款，豈非倒貼？顯悖於承攬工程之獲
      利原則，孰願為之？
    證人乙○○固然於受調查時或偵訊時供稱該三十七萬元係交付與被告之回扣款
      ，但其妻丁○○受調查時或鈞院審訊時卻供明「該三十萬元或二十七萬元現金
      非給付予東勢鎮公所任何公務人員，因時日已久，如非我領出供自己花用即可
      能改存入我在東勢鎮農會、第一銀行、華南銀行之證券帳戶內。」、「我先生
      （指乙○○）沒有說，是我自己登記的。」，夫妻二人供述之交付回扣情節，
      迥然不同，顯有矛盾。
    證人乙○○於受調查時供稱「‧‧‧第一次就直接將回扣交予丙○○，而丙○○當場沒有表示意見，事後也沒退還回扣款三十萬元，第二次交付回扣款七萬
      元時，也是直接拿給丙○○本人。」，於偵訊時供述「七萬元那一次在八十九
      年六月二十七日（按：應為二十六日）領款之後交到公所給丙○○主秘，另外
      三十萬元是在八十九年四月二十七日以現金在東勢鎮公所主秘室交給他」云云
      ，意指當面交予被告，然其於鈞院同前審訊時改稱「我當日是以牛皮紙袋放在
      被告辦公桌之左邊，當時桌上有其他公文。」云云，意指未當面交予被告，已
      有矛盾。況查被告之主秘室與鎮長室是連在一起，且是無隔間之開放空間，乙○○又豈有在眾目睽睽之場合公然交付回扣款予被告之理？準此，足知事證人
      乙○○仗恃有證人保護法之掩護下，公然撒謊，藉以落井下石陷害被告，灼然
      至明。
  6.本件檢察官未盡舉證責任，被告之犯罪不能證明：
    修正後之刑事訴訟法第一百六十一條第一項規定「檢察官就被告犯罪事實，應
      負舉證責任，並指出證明方法。」，綜閱本件起訴書及偵查卷宗可知檢察官認
      定被告涉嫌收受三十七萬元回扣款之證據不外為諸位證人之證述及測謊報告之
      結果直指被告有說謊反應云云。惟查諸位證人除證人乙○○以外，別無一人曾
      指證被告有收受回扣款之情事，而證人乙○○之指述被告兩度收受回扣款之情
      節復有諸多矛盾之處，已如前述。從而檢察官認定事實之採證，顯與卷內事證
      不相符合。
    測謊與監聽電話錄音鑑定，均同屬鑑定之程序，稽之最高法院五十七年台上字
      第三三九九號判例，其鑑定報告，對於法院之審判並無拘束力，不得僅以測謊
      結果及鑑定報告作為判決之唯一依據。且就測謊結果而言，測謊器一九二三年
      美國法院曾於判例上拒絕採為有力取證之工具，原因乃該測謊紀錄器在偵測說
      謊之效能上仍具不確定性所致。又測謊器之使用亦有下列限制：(1)生理上異常
      者，如血壓太低或太高，呼吸不正常或心臟病者，此如被告有心律不整是也；
      (2)情緒極不穩定者，如受輿論界及各方人士懷疑與攻訐致引起心裡恐懼情緒者
      等情形，被告於受測謊時，即均有上開生理與心理上之不利因素，致其測謊結
      果，雖是情緒波動之說謊反應，並非表示被告真是說謊。檢察官遽採為認定犯
      罪事實之證據之一，即有不妥。
    再者法務部對檢察機關辦理貪污案件之證據取捨，已頒佈「檢察機關辦理貪污
      案件應行注意事項」嚴加規範，其為保障公務員權利部分，已界定其「圖利」
      行為，應限於公務員自始有為自己或其他私人圖取不法利益之「直接故意」為
      限，若僅行政失當行為，不能成立該罪。而判斷有無圖利之直接故意，除查明
      公務員有無圖立之動機外，並應調查是否明知違法。並於「偵辦圖利案件調查
      事項表」中列舉「有無調查公務員圖利之動機」、「圖利故意之調查」、「有
      無獲得不法利益」等項目，且將有無「圖利故意」、「明知違背法」、「獲得
      不法利益」等事項作為圖利罪之構成要件。稽之而觀乎本件被告有無收受三十
      七萬元回扣款之事實，檢察官圖以其列為污點證人之乙○○之指述認定，並未
      調查其他必要之證據，以查明乙○○之指述，究與事實相符否，已有違證據法
      則。
  Ｂ選任辯護人張柏山律師為被告辯護部分：
  1.被告並未與證人乙○○等人有共同圍標系爭工程之犯意聯絡，更未曾透露系爭工
    程底價予證人乙○○，且未有其他促成證人乙○○圍標系爭工程之情事。證人乙○○縱有圍標行為亦係其一己所主導，要與被告丙○○無涉。被告自始至終均不
    知證人乙○○欲圍標系爭工程，且亦未曾透露系爭工程之招標底價予證人乙○○
    ，何來共同圍標犯意之有。
  2.被告予證人乙○○僅止於公務上之認識，並無私誼，被告對系爭工程招標作業程
    序，完全遵照當時政府採購法及九二一震災後政府發佈之緊急命令執行要點辦理
    ，從未要求證人乙○○就系爭工程給予回扣。證人乙○○所指被告收受回扣之說
    ，顯係證人乙○○自行捏造之詞，並非真實。又所指回扣比例之計算，證人乙○○先說是總工程款的一成到一成五，後又改稱並沒有特別去計算幾成，顯然矛盾
    而與常情不符，委無足採。
  3.依據證人乙○○於鈞院九十年十月二十六日即九十二年一月二十二日審理時就其
    將回扣款送至被告辦公處所之事所為之證述：「我之前並沒有與他有任何的聯繫
    。我在牛皮紙袋上也沒有寫任何的字。放了就走。」、「（問：你把錢放在他桌
    子的那一刻，被告有無坐在辦公桌前？）我不記得了，不過我知道我沒有跟他講
    過話‧‧‧」、「我一進去把東西放在桌子上，我抬頭看到他就說主秘好，他當
    然跟我點個頭，我就走了，至於他有無看到我把東西放在桌上我就不清楚，是我
    自己推測他應該有看到的。」等情節，益徵證人乙○○所指親自送交回扣款至被
    告辦公室一事，不僅未有具體、積極事證以為證明，且均僅以證人乙○○「應該
    」或「推測」之詞作為羅織被告罪名之依據，是公訴人執證人乙○○之空言指摘
    ，即遽而起訴，顯有誤會。
  4.又當時九二一陣災後東勢鎮公所災後重建工程共有四百多建在搶建處理，都是以
    抽籤的方式指定包商比價，而依當時緊急命令會計作業簡化要點之規定，工程發
    包可以不需議價，也不需要押標金，且由於當時在東勢鎮公所登記之合格水電廠
    商僅十三家，因此在當時各項水電工程招標之抽籤比價廠商名單，相近情形比例
    甚高；若被告果有與證人乙○○共同圍標之概括犯意，何以來鉅公司在一、二十
    件水電招標工程中僅得標三件而已？更何況關於系爭工程投標之價格及估價明細
    ，證人乙○○已自承均係依自己專業判斷所下的決定，並且明確表示未有人告知
    底價，益證證人乙○○之所以順利得標乃係由於其專業之估價競標成功所致，尤
    其還有競標未得標之工程，是證人乙○○之工程得標，與被告無涉。
  5.證人丁○○在九十年八月二日調查站訊問時證稱：「該三十萬元或二十七萬元現
    金非給付予東勢鎮公所任何公務員，因時日已久，如非我領出供自己花用即可能
    改存入我在東勢鎮農會、第一銀行、華南銀行之證券帳戶內。」；另證人丁○○
    對於其收支登記簿記載於八十九年六月三十日現金支出東工球場七萬元，亦證稱
    ：「如前述，該筆款項，如非我領出供自己花用即可能改存入我在東勢鎮農會、
    第一銀行、華南銀行之證券帳戶內。」等語；惟證人乙○○卻於九十年八月五日
    調查站訊問時供稱：「在東勢鎮公所於主秘辦公室內將回扣三十萬元當面交與丙○○，而丙○○當場並未追問紙袋內容，即予以收受，‧‧‧」、「‧‧‧獨自
    一人攜付東勢鎮公所於主秘辦公室內將回扣款七萬元當面交予丙○○，‧‧‧」
    、「‧‧‧我確定我沒有跟他交談過話。‧‧‧是我自己推測他應該有看到的‧
    ‧‧」等語，因此前開款項到底是否真正用於付予被告丙○○回扣？還有被告丙○○是否曾當面收受該款項？證人乙○○夫妻之供詞均不相符，顯係矯飾之詞，
    實不足採信。
  6.又證人乙○○指稱之第一筆三十萬元回扣款部分，在證人丁○○之收支帳簿係記
    載於八十九年四月二十五日「現提TO公所三十萬」，惟於其彰化銀行東勢分行帳
    戶卻係於同年月二十七日提領現金二十七萬元，無論金額及日期均與所記載者不
    相符；再就第二筆七萬元的回扣款部分，丁○○之收支記帳簿係記載於八十九年
六月三十日「現金支出東工球場七萬元（14%）」，惟其彰化銀行東勢分行帳戶
    卻係於同年月二十六日提領現金八萬元，不僅金額及日期均不相符，且並未有記
    載給付與東勢鎮公所之相同附註，如何能證明該筆款項係用於給付被告丙○○之
    回扣？證人乙○○之供詞與其妻丁○○帳簿之記載既有出入，所供顯與事實不符
    。
  7.且查證人乙○○自八十七年八月一日就任臺中縣東勢鎮鎮民代表，迄八十八年十
    一月三日第一次競標本案系爭工程之前，均未曾參與競標或得標東勢鎮公所任何
    水電工程，被告丙○○自八十七年五月一日就任臺中縣東勢鎮公所主任秘書，迄
    本案所指系爭水電工程發包涉有不法情事之一年多期間，亦未曾就東勢鎮公所之
    相關水電工程，予以機會，通知證人乙○○參與限制性招標比價、議價，足見二
    人間並無私誼。
  8.證人乙○○於九十二年一月二十二日鈞院審理時到庭證：稱「我之前都沒有承包
    過東勢鎮公所的工作，我依照一般經驗，自己認為應該要拿點錢過去，看看以後
    是否能夠還有機會讓我再承包公所的工作。」、「我希望以後工程有機會的話還
    能夠讓我繼續做，所以才想要拿回扣給公所的人。」等語，表示送錢之目的在希
    望以後能繼續承包該鎮公所之水電工程。但事實上證人乙○○所經營之來鉅有限
    公司除本案系爭三件水電工程外，並未再承攬過東勢鎮公所之水電工程，是被告
    丙○○倘若於本案所指之系爭工程，收受乙○○交付之回扣，後續必將東勢鎮公
    所之水電工程指定來鉅有限公司參與議價、比價，袒護來鉅公司承作，以獲取更
    多利益，並達乙○○於本案所稱送交回扣之真正目的，惟事實不然，往後該鎮公
    所之多件水電工程，仍由其他廠商得標承作，被告並無獨厚來鉅公司之事。由此
    益見被告丙○○確實未有收受證人乙○○交付任何款項。
  9.八十八年五月二十七日政府採購法施行後，原公告新台幣一百萬元以內工程可採
    用限制性招標，嗣同年六月六日又重新公告，放寬標準，明定二百萬元以內之工
    程款即可採議價發包方式，適用期間至同年十二月三十一日止。又八十八年九月
    二十一日集集大地震發生後，適用期間至同年十二月三十一日止。又八十八年九
    月二十一日集集大地震發生後，總統於同年月二十五日發佈緊急命令，為利於災
    區重建及公共工程之搶修、放寬災區工程招標之限制，明定自九二一大地震發生
    後半年內，主管機關得以限制性招標採議價方式發包工程，以爭取時效。本案證
    人乙○○所經營之來鉅有限公司得標之三件工程，標價及開標期日不論依據政府
    採購法或總統發佈之緊急命令，為爭取災後重建之時效，被告當可採議價發包方
    式，決定承攬廠商，進行施作，但被告仍以較嚴格之限制性招標之比價方式，通
    知三家廠商比價進行決標，益見被告確實嚴格執行工程發包之程序，依法行政，
    絕無任何不法之蓄意與犯行。
  10.又臺中縣東勢鎮公所八十八年十一月三日至八十九年三月十六日發包之十二件水
    電工程，每件均通知三家廠商進行比價，共需通知三十六家次廠商，以當時在臺
    中縣東勢鎮公所登記合格之水電廠商僅十三家，每家平均可有三次受通知參與比
    價之機會，而證人乙○○經營之來鉅公司只被通知四次，數次上與平均值相比擬
    ，並無不合情理之處，顯然被告並無特別獨厚乙○○之情事。
  11.本案起訴書所指：「被告丙○○右揭犯罪情事，業據證人辛○○、甲○○、己○○、壬○○、癸○○、戊○○、乙○○、丁○○等人證述明確，此有傳訊及調查
    筆錄卷可稽」等語，惟證之各該證人證詞，並無「被告犯罪情事，證述明確」之
    事。是公訴人起訴書所在顯然偏頗，自無足採。
  12.雖然證人乙○○嗣後供稱伊有致送回扣款項，是放置在東勢鎮公所被告辦公桌上
    ，但其非親交被告收受，被告亦未曾見過該回扣款項之紙袋，而證人於偵審中所
    供又前後不一，亦認證人乙○○之證詞，不無可疑，何況被告丙○○之辦公桌，
    位處東勢鎮公所二樓大辦公室之進口處，毫無遮掩，被告豈敢公然受賄，如有證
    人乙○○所指情事，被告必當送交政風室處理。
  13.本案被告丙○○於九十年九月四日在法務部調查局中部地區機動工作組進行測謊
    —控制問題法（ＬＸ—二０００電腦測謊儀）鑑定結果呈情緒波動反應，研判有
    說謊之疑慮。惟測謊之鑑驗，係就受測人對相關事項之詢答，對應其神經、呼吸
    、心跳等反應而加判斷，其鑑驗結果有時亦因受測人之生理、心理因素而受影響
    ，測謊鑑驗之結果既會受到受測人之生理、心理因素而受影響，且人的行為、思
    想又無法量化，則測謊自不能如物理、化學試驗般獲得絕對之正確性，測謊之結
    果應係在其他可資信賴之積極或消極證據存在之情形下，作為補強證據證明力參
    考之用，而非可作為判斷事實之唯一及絕對之憑證，是被告丙○○受測謊測試未
    獲通過，僅能作惟其對鑑測之問題所述不合之參考，不能遽以推斷或臆測被告犯
    罪事實之存在，乃屬當然。
  14.綜上所述，本案始終無具體積極證據足資證明被告丙○○有被訴犯行，公訴人僅
    據證人乙○○顯與事實不符之瑕疵供述，即遽予起訴，顯有違被證據法則之違誤
    ，請鈞院明察而賜予被告無罪之判決。
三、本院查：
  (一)被告丙○○於案發時乃臺中縣東勢鎮公所主任秘書，受東勢鎮長庚○○之授權，
    負責該公所相關公共工程指定限制性招標參標廠商名單、核定工程底價及主持工
    程招標開標會議；系爭甲、乙、丙三件工程均係由被告丙○○依前揭授權，依照
    臺中縣東勢鎮公所編列之「東勢鎮公所辦理審查營繕工程廠商合格名單」（適用
    期間依該所之規定乃自八十八年九月起至八十九年十二月三十一日止），指定如
    附表一「參與投標廠商」欄所示之廠商參與投標，並於各投開標日期主持開標會
    議等情，為被告丙○○所不否認，復經證人辛○○（案發時為東勢鎮公所建設課
    課長）、甲○○（案發時為東勢鎮公所財政課課員）二人以及證人庚○○（案發
    時為東勢鎮鎮長）於偵、審中或本院審理時證述在卷，復有臺中縣東勢鎮公所八
    十八年八月二日八八東鎮建字第一三二二七號公告一份、東勢鎮公所辦理審查營
    繕工程廠商合格名單（其中水電工程之合格廠商包括臻正有限公司等十三家）暨
    各家廠商之合格廠商證存根一份、系爭三件工程之開標＼議價＼決標＼流標＼廢
    標紀錄、臺中縣東勢鎮公所通知各加廠商參與系爭工程比價之函文附卷足資佐憑
    ，則被告丙○○乃依據法令從事公務之人員，並為指定系爭三件工程比價廠商參
    與投標事宜之承辦人員一節，應堪以認定。
  (二)證人乙○○、癸○○、壬○○及戊○○等四人，分別係來鉅有限公司、軒晟水電
    工程行、健安水電工程行及一立水電行等水電工程廠商之負責人或實際負責人，
    該等工程行均係從事水電工程之設計及施作等業務；並均被列歸為東勢鎮公所自
    八十八年九月一日起至八十九年而月三十一日止之營繕合格廠商；證人癸○○、
    壬○○及戊○○等三人所經營水電工程行於系爭三件工程中分別依如附表一所示
    之情節受指定為系爭工程之參與比價廠商，彼等於收受比價通知函文之後，均因
    證人乙○○出面表明欲承包該等工程，且本身或因無甚興趣或因時值九二一地震
    期間忙於重建家園而無心參與，基於同業互相幫忙之心態，遂逕將比價通知書、
    廠商資格證明文件（工會會員證、商業登記證、近期完稅資料）等文件影本交由
    證人乙○○自行購買標單，並由證人乙○○填寫好相關投標資料或請陪標廠商依
    照其填寫完成之草稿填具在估價明細表上後，逕至各該經指定比價廠商處蓋上大
    、小章，再由證人乙○○自行依投標作業手續親自或委請證人即其妻丁○○至東
    勢農會、豐原郵局、彰化銀行東勢分行等處購買押標金（僅甲、丙二工程需籌措
    押標金，乙工程因於震災緊急命令熄間發包，故規定投標廠商可免提供押標金）
    、填寫工程估價明細表等以辦理投標比價事宜，最後並由證人乙○○將相關文件
    遞送至東勢鎮公所接受審查，系爭三件工程經開標結果均由證人乙○○所經營之
    來鉅有限公司以如附表所示之得標金額欄所示金額得標，證人乙○○並於各該工
    程開標當日下午即自行至東勢鎮公所簽名具領押標金，證人乙○○於得標施作系
    爭工程後，分別於如附表所示之領取工程款日期向臺中縣東勢鎮公所領得各該工
    程款項等情，業據證人乙○○、癸○○、壬○○、戊○○於調查、偵訊及本院審
    理時多次到庭證述綦詳，復有於證人乙○○處查獲之來鉅有限公司、軒晟水電工
    程行、健安水電工程行、一立水電行參與各該工程比價投標事宜之廠商合格證明
    文件、營利事業登記證、各家廠商就系爭工程所交付至東勢鎮公所之工程估價明
    細表以及臺中縣東勢鎮公所留存之工程投標資格審查表、載明皆由證人乙○○親
    自具領之退還押標金申請單（以上均影本）在卷可參，前情亦堪以認定。
  (三)公訴意旨雖認本件乃乙○○知悉被告丙○○有指定比價工程參標廠商之權，遂與
    之共謀圍標承攬施作系爭三件水電工程，事成後為感謝丙○○及將來續有機會承
    攬東勢鎮公所招標之工程，遂於領取上開工程款後，自來鉅有限公司彰化商銀東
    勢分行帳戶先後提領七萬元及三十萬元現金交付被告丙○○收執。惟訊據被告丙○○堅決否認有何前開公訴人所指之犯行，並辯稱：沒有與證人乙○○共謀圍標
    系爭三件水電工程，各參與比價廠商係由其自合格廠商名單中抽籤決定再交由承
    辦人員通知廠商前來比價，沒有收受證人乙○○任何之回扣款等語。經查：
  1.本件被告丙○○是否確實有收取證人乙○○所交付之工程回扣款三十七萬元，尚
    屬有疑：
    證人乙○○於受調查時供稱「‧‧‧第一次就直接將回扣交予丙○○，而丙○○當場沒有表示意見，事後也沒退還回扣款三十萬元，第二次交付回扣款七萬
      元時，也是直接拿給丙○○本人。」；於偵訊時則供述「七萬元那一次在八十
      九年六月二十七日（按：應為二十六日）領款之後交到公所給丙○○主秘，另
      外三十萬元是在八十九年四月二十七日以現金在東勢鎮公所主秘室交給他」等
      語，意指當面交予被告；然於本院審理時改稱「我當日是以牛皮紙袋放在被告
      辦公桌之左邊，當時桌上有其他公文。」云云，意指未當面交予被告，前後之
      證述情節已有矛盾。再者證人乙○○復於本院審理時再度供稱：當時是把錢放
      在牛皮紙袋內對折，紙袋上沒有任何文字註記，把錢拿過去那二次都沒有跟被
      告丙○○交談過，果若證人乙○○有將錢交給被告丙○○，則其未透過任何確
      認方式確認被告丙○○是否有收到錢，即與常情有悖。況查被告之主秘室與鎮
      長室相連，且為無隔間之開放空間，有辦公室之相片六張、辦公室原有配置圖
      一份在卷可稽，依常情判斷，收取回扣乃為公務員職務上所不允許發生之行為
      ，且刑度極重，若有違反，必相當謹慎小心甚至為掩人耳目，必會挑選隱密之
      方式為之，被告於前揭眾目睽睽之場合公然收受回扣款之可能性實已極低。則
      證人乙○○此部分啟人疑竇之證述即難以作為不利於被告丙○○之認定依據。
    扣案之由證人丁○○即證人乙○○之妻所保管之收支登記簿上固註記有「
      89.4.25.現提TO公所300,000」（下稱第一筆記載，標示於89.4.25.現收東勢
      林管處照明1,750,000此一項下）、「89.6.30.現金支出東工球場（14%）
      70,000」（下稱第二筆記載）等字樣；另來鉅公司於彰化銀行東勢分行之活存
      帳戶內於八十九年四月二十七日當天有提領現金二十七萬元之紀錄、於八十九
      年六月二十六日當天有提領現金八萬元之紀錄，有該登記簿影本、活期存摺內
      頁影本一份在卷可查。惟證人丁○○於九十年八月六日調查站訊問時就第一筆
      記載內容係證稱：「該三十萬元或二十七萬元現金非給付予東勢鎮公所任何公
      務員，因時日已久，如非我領出供自己花用即可能改存入我在東勢鎮農會、第
      一銀行、華南銀行之證券帳戶內。」；另對於第二筆記載則證稱：「如前述，
      該筆款項，如非我領出供自己花用即可能改存入我在東勢鎮農會、第一銀行、
      華南銀行之證券帳戶內。」等語；於同日接受檢察官訊問時則稱就工程方面所
      記的帳若是工程以外的開支，乃根據證人乙○○講多少就記多少等語；於本院
      審理時則證稱：第一筆記載是先生乙○○要其領錢，又說要去公所，便為如此
      之記載；至於第二筆記載上所註明之14%已經忘記是什麼意思了，有可能是因
      為先生有說領七萬元是來鉅公司承包東工球場那筆工程所需用到的花費等語，
      顯見其所為之紀錄均係透過證人乙○○所傳述、交待，惟證人乙○○是否確實
      有交付三十七萬元之回扣款予被告丙○○，乃屬有疑，已如前述；更何況該第
      一筆記載係載明八十九年四月二十五日支出，第二筆記載係註明八十九年六月
      三十日支出，與來鉅公司在彰化銀行東勢分行之前述二十七萬元、八萬元現金
      提領紀錄，無論是在提領日期、提領數額上均未能與證人乙○○所述之情況相
      吻合，則在別無其他有關任何資金流向被告丙○○手中之事證遭查獲之情形下
      ，實不足僅憑證人丁○○之記載即認定被告丙○○有收取回扣之行為。
    則被告丙○○此部分所辯並未收取回扣等語，於查無其他積極證據佐憑之情形
      下，尚可採信。
  2.本件被告丙○○是否與證人乙○○參就系爭工程之比價有主觀上收取回扣之犯意
    聯絡並進而於指定系爭工程之參與比價廠商一事上給予助力，亦屬有疑：
    證人乙○○已於歷次偵、審程序中數度證稱：本件工程是收到比價通知單後，
      有承包意願，遂去找比價通知單上之其他亦被通知可參與比價之廠商表明承包
      之意願，並於獲得該等廠商之同意後逕行辦理各投標手續，至於其中的工程估
      價明細均係自己依照相關的工程材料、經費來計算，因為其作水電已有二十多
      年的經驗，再將其他加廠商之價格訂在自己公司出價金額以上，實在不知道系
      爭工程於開標前之底價究竟多少等語。則依據證人乙○○此部分之證詞以觀，
      顯然被告丙○○就此部分並未有何與證人乙○○共同協談之情事存在。另外就
      系爭工程是否應該給回扣，以及應該給多少回扣一事，均是證人乙○○自己依
      照一般經驗認為應該要拿錢，並依照一般行情來計算金額等情，亦據證人乙○○於偵、審程序中證述在卷，則此亦無從認定被告就此部分曾與證人乙○○有
      何聯繫、磋商等接觸，既無就此事為任何接觸，實難遽認被告與證人乙○○之
      間有何協議存在；更何況證人乙○○於本院審理時供稱：系爭三件工程之獲利
      均在一成至一成五之間，則以公訴人所認定之甲工程收取回扣三十萬元、乙工
      程收取回扣七萬元，則與前開二工程之總工程款之比例分別為百分之十七、百
      分之十四，不但未見有一定之成數可言，且與證人乙○○所自承之獲利成數以
      觀，證人此舉非但未能賺錢，反而虧錢，實與常情不相符合，所證述之內容已
      有明顯之不符經驗法則之瑕疵存在；縱證人乙○○曾表示：給回扣的目的是想
      增加將來承包東勢鎮公所水電工程之機會等語，惟此亦僅係其個人一己之見，
      實不足以認定其與被告曾經有過任何主觀上之協議。從而，由前述客觀情事及
      一般經驗以觀，公訴人所指之被告丙○○於指定系爭工承之參與比價廠商時，
      意圖不法之所有，將應付給之工程價款中，與證人乙○○約定，提取一定比率
      或扣取其中一部份，據為不法之所有一節，尚無積極相關之證據足資佐憑。
    又依據東勢鎮公所之合格廠商名單所示，水電工程部分合格者共計十三家，業
      如前述，再依據該公所八十八年十一月間至八十九年三月間（下稱本段期間）
      水電工程之招標總總件數如附表二所示共為十二件，其中由證人乙○○所經營
      之來鉅有限公司共獲得四次參與比價之機會、其中有三次得標紀錄；由證人癸○○所經營之軒晟水電工程行有三次參與比價之機會、未曾得標；由證人壬○○所經營之健安水電工程行有三次參與比價之機會、未曾得標；由證人戊○○
      所經營之一立水電工程行有四次參與比價之機會、其中有二次得標紀錄一節，
      有於東勢鎮公所留存之各該工程之通知廠商參與比價函文、開標＼議價＼決標
      ＼流標＼廢標紀錄、如附表二編號１至６及編號至等工程之工程之開標、
      得標、付款相關憑證（包括臺中縣東勢鎮九二一震災各界捐款基金管理委員會
      憑證用紙、收據、統一發票、核撥款項函文、支出傳票、驗收紀錄、驗收證明
      書、竣工報告等文件）共如附件一至附件八附卷可資參照。則以本段期間工程
      總件數十二件，每件均通知三家廠商參與比價，一共需通知三十六家次廠商，
      與證人乙○○、癸○○、壬○○、戊○○所經營之各水電行接受參與比價通知
      之次數而言，尚屬平均，於比例上並未有何嚴重違背機率常情之處；況經本院
      核對東勢鎮公所合格廠商名冊中之十三家水電廠商於本段期間獲得參與比價之
      情形，該十三家均榜上有名，無一遺漏。則被告丙○○所辯本案系爭三件工程
      均係經過抽籤方式來決定參與比價廠商等語，尚屬可信。
    末查證人乙○○自八十七年八月一日即任臺中縣東勢鎮鎮民代表，迄八十八年
      十二月十五日第一次競標本案系爭工程之前，均未曾參與競標或得標東勢鎮公
      所任何水電工程等情，業為證人乙○○證述在卷；而被告丙○○自八十七年五
      月一日就任臺中縣東勢鎮公所主任秘書，迄本案所指系爭水電工程發包涉有不
      法情事之一年多期間，亦未曾就東勢鎮公所之相關水電工程，予以機會，通知
      證人乙○○參與限制性招標比價、議價，足見二人間並無私誼，本件被告辯稱
      與證人乙○○間並無何特殊私誼一節，堪可採信，則尚不得認定被告係因私誼
      而給予證人乙○○承包工程之機會，附此敘明。
  3.又公訴人認被告丙○○未能通過測謊檢定，因認此得做為被告涉犯本件之罪之依
    據。惟「測謊鑑定，係依一般人在說謊時，會產生遲疑、緊張、恐懼、不安等心
    理波動現象，乃利用測謊儀器將受測者之上開情緒波動反應情形加以紀錄，用以
    判別受測者所供述之真實性，倘受測者愈想壓抑其謊言所產生之情緒，在測謊儀
    器上會愈產生明顯之情緒波動反應，反之，則無此不實之波動反應。從而測謊鑑
    定結果，如就否認犯罪有不實之情緒波動反應，固得供審判上之參酌，惟不得採
    為有罪判決之唯一憑據，然若其否認犯罪之供述，無任何不實之情緒波動反應，
    又無其他合法之積極證據足為犯罪行為之證明者，即可印證其真實性，非不得為
    有利於受測者之認定。」，最高法院八十七年度台上字第三三三九號著有判決可
    資參照。顯見測謊鑑定雖非無證據能力，惟於認定行為人犯罪時，僅得用作補強
    證據，尚不得僅以測謊結果作為為一評判之依據，蓋測謊與供述之屬於個人意思
    表示之顯現於外在之結果不同，僅係受測者對於測謊問題所產生的情緒波動，故
    不得作為認定犯罪之為一事證。經查，本件被告丙○○就未收受證人乙○○所交
    付之回扣一事，固經法務部調查局鑑定研判有說謊反應，有該局九十年九月六日
    陸(三)字第九０一七六三三二號鑑定通知書一份在卷可稽；惟被告丙○○於客觀
    上是否有收受證人乙○○之回扣款項以及主觀上是否有與證人乙○○就系爭工程
    約定回扣等節，於本件尚查無積極之事證以資認定，業如前述，則該測謊之結果
    ，依前開說明，尚不得以此即對被告丙○○以公訴人所指涉之辦理公共工程而收
    受回扣之貪污罪行相繩。
  4.又公訴人雖直指證人辛○○、甲○○等人之證述可資為論斷被告犯行之依據，惟
    經本院詳閱該等證人於調查站時所為之訊問筆錄並於本院審理時一一加以訊問結
    果，該等證人僅係就東勢鎮公所如何辦理限制性招標以及招標作業流程、開標會
    議程序等為一己所知之證述，並未曾指述知悉被告丙○○於本件系爭工程中有何
    收取回扣或與證人乙○○就參與比價廠商之指定或收取回扣等情有何主觀上之協
    議，則此部分亦不得作為認定被告犯罪之依據，附此敘明。
  5.此外，復查無其他積極之事證足資認定本件被告有何公訴人所指之犯貪污治罪條
    例第四條第一項第三款之經辦公用工程，先後二次收回扣之罪嫌，揆諸首開說明
    ，本諸罪疑為輕之法則，爰依法為被告丙○○無罪判決之諭知。
據上論斷，爰依刑事訴訟法第三百零一條第一項，判決如主文。
中      華      民      國      九十二      年    四      月    三十    日
                            臺灣臺中地方法院刑事第七庭
                                        法  官 林學晴
右正本證明與原本無異。
如不服本判決，應於判決送達後十日內向本院提出上訴狀，上訴於臺灣高等法院臺中
分院( 須附繕本 )。
                                        書記官
中      華      民      國      九十二      年    四      月    三十    日
～FO
附表一
說明：甲工程—「東勢鎮東勢高工籃球場裝設夜間照明設備工程」
      乙工程—「東勢鎮林管處組合屋出入道照明工程」
      丙工程—「東勢鎮下成里新盛里簡易自來水修繕工程1040、1041」
┌───┬──────┬─────┬───────┬───────┬───
│編  號│  開標日期  │ 核定底價 │參與投標廠商  │ 投標金額     │得標廠
│      │  （民國）  │（新台幣）│              │（新台幣）    │
├───┼──────┼─────┼───────┼───────┼───
│      │八十八年    │五十二萬元│來鉅有限公司  │五十萬元      │※
│      │十二月十六日│          ├───────┼───────┼───
│  甲  │            │          │軒晟水電工程行│五十三萬元    │
│      │            │          ├───────┼───────┼───
│      │            │          │健安水電工程行│五十五萬元    │
├───┼──────┼─────┼───────┼───────┼───
│      │八十八年    │一百八十萬│來鉅有限公司  │一百七十五萬元│※
│      │十二月十六日│元        ├───────┼───────┼───
│乙  │            │          │一立水電行    │一百八十三萬元│
│      │            │          ├───────┼───────┼───
│      │            │          │健安水電工程行│一百八十萬元  │
├───┼──────┼─────┼───────┼───────┼───
│      │八十九年    │五十三萬六│一立水電行    │五十四萬元    │
│      │三月十六日  │千元      ├───────┼───────┼───
│  丙  │            │          │來鉅有限公司  │五十一萬五千元│※
│      │            │          ├───────┼───────┼───
│      │            │          │健安水電工程行│五十五萬元    │
└───┴──────┴─────┴───────┴───────┴───
附錄論罪科刑法條


司法院資訊處製作；財團法人民間司法改革基金會備份。
